---
title: "Statystyka"
author: "Rafał Szyiński 259380, Kajetan Leszak 259321"
date: "`r Sys.Date()`"
output: 
  pdf_document:
    number_sections: true
---

# Wstęp

```{r setup, include=FALSE}
knitr::opts_chunk$set(echo = TRUE, warning = FALSE, message = FALSE)
Sys.setlocale("LC_ALL", "Poland")
```

Do wykonywania projektu będziemy używać dwóch bibliotek:

* *ggplot2* - biblioteka do rysowania wykresów
* *dplyr* - biblioteka do manipulowania danymi (np. filtrowanie, grupowanie itp.)

```{r libs}
library(ggplot2)
library(dplyr)
```

**Uwaga: Jeśli komendy nie działają należy pobrać poszczególne biblioteki używając komendy `install.packages("packageName")` w konsoli.**

# Opis baza danych

Baza **credit_card.xls** pochodzi z eportalu. Zawiera ona dane o użytkownikach kart kredytowych oraz wykonywanych przez nich transakcjach.

Baza posiada 26280 rekordów opisane przez 13 kolumn, które mówią nam o:

* *custid* - id indywidualnego klienta
* *date_birth* - data urodzenie danego klienta
* *birth_year* - rok urodzenia danego klienta
* *gender* - płeć danego klienta (dostępne opcje: Female, Male)
* *card* - typ używanej karty kredytowej (dostępne opcje: Mastercard, Visa, American Express, Discover, Other)
* *card_data* - data utworzenia karty kredytowej
* *card_year* - rok utworzenia karty kredytowej
* *month* - miesiąc w którym karta została użyta (dostępne opcje: January, Febuary, March, April, May, June, July, August, September, October, November, December)
* *quarter* - kwartał w którym karta została użyta (dostępne opcje: Q1, Q2, Q3, Q4)
* *year* - rok w którym karta została użyta
* *type_trans* - rodzaj dobra, które zostało zakupione (dostępne opcje: Entertainment, Grocery, Retail, Trabel, Other)
* *items* - ilość kupionego dobra
* *spent* - wartość kupionego dobra

```{r db_load}
data <- read.csv2("credit_card.xls");
dim(data) # Rozmiary bazy danych [wiersze x kolumny]
colnames(data) # Wypisanie nazw kolumn
summary(data) # Podstawowe statystyki z każdej kolumny
glimpse(data) # Przykładowe dane, które występują w każdej kolumnie
```

# Wyliczenie podstawowych statystyk

Do obliczenia podstawowych statystyk używa się funkcji `summary()`, która wylicza:

* *Min.* - Wartość minimalną
* *1st Qu.* - Wartość pierwszego kwartylu (25% wyników jest poniżej tej wartości)
* *Median* - Wartość mediany
* *Mean* - Wartość średnia
* *3rd Qu.* - Wartość trzeciego kwartylu
* *Max.* - Wartość maksymalną (75% wyników jest poniżej tej wartości) 

```{r summary_items_spent}
summary(data$items) # Podstawowe statystyki dla kolumny items
summary(data$spent) # Podstawowe statystyki dla kolumny spent
```
**Interpretacja wyników:**

* Pierwszy kwartyl jest równy zero dla obu przypadków co oznacza że więcej niż 25% wyników jest równa zero

# Wykresy

## Wykres słupkowy

**Problem:**

Jak dużo konkretnego dobra (z kolumny *type_trans*) jest kupowane w zależności od płci.

```{r plot_box}
ggplot() + # Podstawa do rysowania wykresu
  geom_bar( # Wykres słupkowy
    data=data,  # Używane dane do rysowania
    # Określanie jake dane są na konkretnej osi 
    # (x - typ dobra, y - sumaryczna ilość, 
    # color i fill = podział względem płci) 
    aes(x=type_trans, y=items, color=gender, fill=gender), 
    stat="identity" # Zlicza sumaryczną ilość dobra
    ) +
  labs( # Podpisy na wykresie
    title="Wykres slupkowy dla zakupu rodzaju dobra w zaleznosci od plci",
    x="Rodzaj dobra",
    y="Sumaryczna ilosc produktow"
    ) +
  theme_classic() # Ustawianie klasycznego wyglądu wykresu
```

**Interpretacja wyników:**

* Kobiety kupują więcej dóbr niż mężczyźni
* Najwięcej transakcji występuje w sprzedaży detalicznej
* Najmniej transakcji jest na podróże

## Wykres liniowy

**Problem:**

Jaki jest sumaryczny wydatek danego użytkownika (8257-BKBEDP-MRF) względem czasu (podział na rok i miesiąc)

```{r plot_linear}
# Filtrujemy wysztkie dane pierwszego użytkownika
user_data <- data[data$custid == "8257-BKBEDP-MRF",]

month_numeric <- c("January", 
                   "February", 
                   "March", 
                   "April",
                   "May", 
                   "June", 
                   "July", 
                   "August", 
                   "September", 
                   "October", 
                   "November", 
                   "December")

# Zamiana miesiąca z słowa na liczbe np. January=1
month <- match(user_data$month, month_numeric)

user_date_spent = data.frame(
  year = user_data$year,
  month = month,
  spent = user_data$spent
  )

# Sortowanie po roku i miesiącu
sorted_user <- user_date_spent[order(user_date_spent$year, user_date_spent$month),]
# Sumaryczny wektor wydatków
sorted_user$spent <- cumsum(sorted_user$spent)
data_length <- length(sorted_user$spent)

ggplot() +
  geom_line( # Wykres liniowy
    data=sorted_user, 
    aes(x = seq(from=1, to=data_length), y = spent),
    color = "chartreuse3",
    linewidth = 1
    ) + 
  scale_x_continuous(
    breaks=seq(from=1, to=data_length, by=5), 
    labels=c(
      paste(rep(2007, 12),
            month_numeric, 
            sep="-"), 
      paste(rep(2008, 12), 
            month_numeric, 
            sep="-"))
    ) +
  labs(
    title = "Wydatki uzytkownika 8257-BKBEDP-MRF wzgledem czasu",
    x = NULL,
    y = "Sumaryczne wydatki"
  ) +
  theme(axis.text.x = element_text(angle = 30, hjust = 0.5, vjust = 0.5))

```

**Interpretacja wyników:**

* Użytkownik sumarycznie wydał 36330.45
* Użytkownik używał karty tylko przez 2 lata
* Wydatki użytkownika są w miarę stałe (wykres ten jest używany do regresji linowej [ostatni podpunkt projektu], w którym możemy sprawdzić jak bardzo wydatki odstają od stałych)
* Robiąc pochodną wykresu, można określić miesiąc w którym użytkownik wydał najwięcej: $max\left( \frac{d}{dx} f(x) \right)$

## Histogram

**Problem:**

Jaki typ karty jest najczęściej używany.

```{r plot_histogram}
ggplot() +
  geom_histogram( # Histogram
    data=data, 
    aes(x=card), 
    stat="count", # Zliczanie wystąpień 
    fill="lightblue") +
  labs(
    title = "Histogram typu uzywanych kart",
    x = "Typ karty",
    y = "Ilosc uzycia"
    ) +
  theme_minimal() # Motyw minimalistyczny
```

**Interpretacja wyników:**

* Najczęściej używaną kartą jest Mastercard.

## Inne wykresy

Wykres gęstości i pudełko-wąsy są używane w dalszej części projektu.

# Obserwacje odstające

Obserwacje odstające to punkty danych, które znacząco różnią się od innych obserwacji w zestawie danych.

**Problem:**

* Wyznacz dane odstające w wydatkach dla osób urodzonych w 1929.
* Pokaż dane odstające w wydatkach dla każdego wieku użytkownika.

## Wykres pudełko-wąsy

Wykres pudełko-wąsy składa się z kilku kluczowych elementów, które pomagają wizualizować różne aspekty zestawu danych, t.j.:

* *Mediana* - Linia wewnątrz pudełka, która przedstawia środkową wartość danych.
* *Pudełko* - Prostokąt, który rozciąga się od pierwszego kwartyla ($Q1$) do trzeciego kwartyla ($Q3$). Obejmuje środkowe 50% danych.
* *Wąsy* - Linie wychodzące z pudełka, które sięgają do najmniejszej i największej wartości w obrębie zasięgu $Q1 - 1.5 \cdot IQR$ i $Q3 + 1.5 \cdot IQR$, gdzie $IQR$ to rozstęp między kwartylowy ($Q3 - Q1$).
* *Obserwacje odstające* - Punkty znajdujące się poza wąsami, które są wartościami ekstremalnymi w zestawie danych (dane które będziemy wyznaczać w tym zadaniu).

```{r values_boxwhisker}
# Wszystkie wydatki osób urodzonych w 1929
spent_1929 <- data[data$birth_year == 1929,]$spent

q1 <- quantile(spent_1929, 0.25) # Pierwszy kwartyl
q3 <- quantile(spent_1929, 0.75) # Ostatni kwartyl
    
# Wartość dolnego "wąsa"
lower_whisker <- max(min(spent_1929), q1 - 1.5 * (q3 - q1))
# Wartość górnego "wąsa"
upper_whisker <- min(max(spent_1929), q3 + 1.5 * (q3 - q1))

# Obserwacje odstające 
outliers_1929 <- spent_1929[spent_1929 > upper_whisker | 
                              spent_1929 < lower_whisker]
outliers_1929
```

```{r plot_boxwhisker}
ggplot() +
  geom_boxplot( # Wykres pudełko-wąsy
    data=data, 
    aes(x=birth_year, y=spent, group=birth_year),
    color="cadetblue"
    ) +
  labs(
    title = "Wykres pudelko-wasy dla wydatkow w zaleznosci od wieku osoby",
    x = "Rok urodzenia",
    y = "Wydaki",
    ) +
  theme_bw()
```

**Interpretacja wyników:**

* Dla osób urodzonych w 1929 wartość obserwacji dostających zaczynają się od 880.82 i jest ich 11
* Nie ma wyników odstających które są mniejsze niż 0.0

## Odchylenie standardowe

```{r values_density}
# Wszystkie wydatki osób urodzonych w 1929
spent_1929 <- data[data$birth_year == 1929,]$spent
mean_spent_1929 <- mean(spent_1929) # Średnia
sd_spent_1929 <- sd(spent_1929) # Odchylenie standardowe

# Funkcja gęstości na podstawie wydatków
norm_spent_1929 <- dnorm(spent_1929, mean_spent_1929, sd_spent_1929)

# Górna granica 
upper_threashold <- mean_spent_1929 + 3 * sd_spent_1929
lower_threashold <- mean_spent_1929 - 3 * sd_spent_1929
outliers_1929 <- spent_1929[spent_1929 > upper_threashold | 
                         spent_1929 < lower_threashold]
outliers_1929
```

```{r plot_density}
ggplot() +
  geom_line(data=data.frame(x=spent_1929, y=norm_spent_1929), aes(x, y)) +
  geom_point(data=data.frame(x=spent_1929, y=norm_spent_1929), aes(x, y), color="red") + 
  geom_vline(xintercept=upper_threashold) +
  labs(
    title = "Wykres gestosci wydatkow ludzi urodzonych w 1929",
    subtitle = sprintf("Linia okreslajaca wartosci odstajace: x=%.02f", upper_threashold),
    x = "Wydatki",
    y = "Gestosc"
  ) +
  theme_minimal()
```

# Wyliczenie prawdopodobieństwa dla zmiennej

## Gerenowanie prób losowych

```{r random_sample}
x <- sort(data$birth_year)
mean_x <- mean(x)
sd_x <- sd(x)

continuous_dnorm <- dnorm(x, mean_x, sd_x)
continuous_pnorm <- pnorm(x, mean_x, sd_x)

discreet_dbinom <- dbinom(x, length(x), mean_x / length(x))
discreet_pbinom <- pbinom(x, length(x), mean_x / length(x))
```

## Obliczanie prawdopodobieńśtwa punktowego i przedziałowego

```{r probability}
x_point <- 1969
n <- last(which(x == x_point))
point <- continuous_dnorm[n]
interval <- continuous_pnorm[n]
point
interval
```

## Wykres ciągły

```{r continuous_probability_plot}
ggplot() +
  geom_line(data=data.frame(x=x, y=continuous_dnorm), aes(x, y)) +
  geom_polygon(
    data=data.frame(
      x=c(min(x), head(x, n), x_point), 
      y=c(0, head(continuous_dnorm, n), 0)), 
    aes(x, y),
    fill = "coral1"
    ) +
  labs(
    title = "Wykres gestosci roku urodzenia",
    subtitle = sprintf("Zaznaczono P(X >= %i)", x_point),
    x = "Rok urodzenia",
    y = "Gestosc"
  )

ggplot() + 
  geom_line(data=data.frame(x=x, y=continuous_pnorm), aes(x, y)) +
  geom_vline(xintercept = x_point, color="red") +
  labs(
    title = "Dystrybuanta roku urodzenia",
    subtitle = sprintf("Zaznaczono P(X >= %i)", x_point),
    x = "Rok urodzenia",
    y = "Wartosc dystrybuanty"
  )
  
```

## Wykres dyskretny

```{r discreet_probability_plot}
ggplot() +
  geom_point(data=data.frame(x=x, y=discreet_dbinom), aes(x, y)) +
  labs(
    title = "Rozkład dyskretny funkcji gęstości dla roku urodzenia",
    x = "Rok urodzenia",
    y = "Gęstość"
  )
ggplot() + 
  geom_point(data=data.frame(x=x, y=discreet_pbinom), aes(x, y)) +
  labs(
    title = "Rozkład dyskretny dystrybuanty dla roku urodzenia",
    x = "Rok urodzenia",
    y = "Wartość dystrybuanty"
  )
```

# Macierz

```{r matrix}
matrix <- matrix(data$card_year) %>% cbind(data$items) %>% cbind(data$spent)

matrix_data = list(
  dimension = dim(matrix),
  number_of_row = nrow(matrix),
  number_of_colum = ncol(matrix),
  sum_of_columns = colSums(matrix),
  sum_of_first_two_row = rowSums(matrix[1:2,]),
  sum_of_all_elemets = sum(matrix))

matrix_data
```

# Przedziały ufności

## Zmienna numeryczna

```{r numeric_confidence_intervals}
x <- data$items
n <- length(x)
alpha <- 0.01
z <- qnorm(1 - alpha / 2)

x_mean <- mean(x)
x_sd <- sd(x)
x_dnorm <- dnorm(x, x_mean, x_sd)

lower_bound <- x_mean - (z * x_sd / sqrt(n))
upper_bound <- x_mean + (z * x_sd / sqrt(n))

lower_bound
upper_bound
```

## Zmienna jakościowa

Przedział ufności Walda

```{r qualitative_confidence_intervals}

cards_data <- data %>% group_by(card) %>% summarise(count = n())
n <- length(data$card)
p <- cards_data[cards_data$card == "Mastercard",]$count / n

alpha <- 0.001
z <- qnorm(1 - alpha / 2)

lower_bound <- p - z * sqrt(p * (1 - p) / n)
upper_bound <- p + z * sqrt(p * (1 - p) / n)

lower_bound
upper_bound
```

# Hipotezy

## Test parametryczny - średnia urodzenia to 1960

```{r a}
birth_year_data <- data$birth_year

t.test(birth_year_data, mu = 1960)
```
## Test parametryczny - ludzie urodzeni w 1960 wydają więcej niż ludzie urodzeni 1970

```{r b}
spent_1960 = data[data$birth_year == 1960,]$spent
spent_1970 = data[data$birth_year == 1970,]$spent

t.test(spent_1960, spent_1970)
```
## Test nieparametryczny 1

## Test nieparamteryczny 2


# Regresja liniowa

## Przygotowanie danych

Powtórzony kod z wykresu liniowego

```{r data_prep_regresion}
user_data <- data[data$custid == "8257-BKBEDP-MRF",]

month_numeric <- c("January", "February", "March", "April","May", "June", "July", "August", "September", "October", "November", "December" )

month <- match(user_data$month, month_numeric)

user_date_spent = data.frame(
  year = user_data$year,
  month = month,
  spent = user_data$spent
  )

sorted_user <- user_date_spent[order(user_date_spent$year, user_date_spent$month),]
 
sorted_user$spent <- cumsum(sorted_user$spent)
data_length = length(sorted_user$spent)

# Obliczanie regresji liniowej
x <- seq(from=1, to=data_length)
model <- lm(sorted_user$spent ~ x)
y <- model$coefficients[2] * x + model$coefficients[1]
```

## Wykres

```{r plot_linear_regresion}
ggplot() +
  geom_point(
    data=sorted_user, 
    aes(x = seq(from=1, to=data_length), y = spent),
    size = 0.7
    ) +
  geom_line(
    data=data.frame(x=x, y=y), 
    aes(x = x, y = y),
    color = "blue"
    ) +
  scale_x_continuous(
    breaks= seq(from=1, to=data_length, by=5), 
    labels=c(paste(rep(2007, 12), month_numeric, sep="-"), paste(rep(2008, 12), month_numeric, sep="-"))
    ) +
  labs(
    title = "Wydatki użytkownika 8257-BKBEDP-MRF\nwzględem czasu (regresja liniowa)",
    subtitle = sprintf("A = %.02f, B = %.02f", model$coefficients[2], model$coefficients[1]),
    x = NULL,
    y = "Sumaryczne wydatki"
  ) +
  theme(axis.text.x = element_text(angle = 30, hjust = 0.5, vjust = 0.5))
```
